---
title: "Bioconductor_intro_GEOquery"
author: "LGR"
date: "2026-02-26"
output: html_document
---

```{r setup, include=FALSE}
knitr::opts_chunk$set(echo = TRUE)
```

## The GEOquery package to download data from GEO

GEO == Gene Expression Omnibus

NCBI GEO -> gran respositorio de datos de microarray
GEOquery es un paquete de bioconductor cuya utilidad es la obtener datos de este repositorio

**Instalación de GEOquery o carga si ya está instalado**

```{r, eval=FALSE}
if (!require(GEOquery)) {
  BiocManager::install("GEOquery")
}

```
(## Repaso de sintaxis básica:

if (...) { }
--> Estructura de control condicional: si la condición entre paréntesis es TRUE, se ejecuta { }; Si es FALSE, no ejecuta nada.

Por tanto aquí: si NO se puede cargar el paquete GEOquery (!require("GEOquery")) (porque no esté instalado...); entonces instálalo usando BiocManager

Si ya estuviera instalado, simplemente lo carga

)


```{r}
library(GEOquery)
```


## Downloading a dataset in GSE format

Formatos de GEO -> GEO utiliza **distintos identificadores** para caracterizar los diferentes estudios

4 tipos de identificadores según el tipo de dato:

[los aportan los usuarios]: 

- SAMPLE [GSMxxx]: info sobre cada muestra individual 

- PLATFORM [GPLxxx]: describe la tecnología o hardware utilizado para generar los datos  

- SERIES [GSExxx]: actúa como punto focal del estudio (sería como el experimento completo); vincula un grupo de muestras relacionadas y proporciona una descripción completa del diseño experimental o objetivo

- DATASET (los aporta GEO) [GDSxxx]: colección curada de muestras que son biológica y estadísticamente comparables; base para herramientas de análisis y visualización dentro de la web


## Diferentes funciones de GEOquery

- getGEO aplicada a un GSM (ID de series), devuelve habitualmente una lista de objetos de clase ES
- getGEO aplicada a un GDS (Dataset) obtiene un objeto de **clase específica GDS**, que luego debe convertirse a ES

```{r}
require(GEOquery)


gse <- getGEO("GSE27174", GSEMatrix=TRUE, AnnotGPL=TRUE) # descarga la matriz y las anotaciones si están disponibles

# los resultados se van a guardar en una lista


```


