---
title: "Bioconductor_intro"
author: "LGR"
date: "2026-02-24"
output: html_document
---

```{r setup, include=FALSE}
knitr::opts_chunk$set(echo = TRUE)
```

Las clases ExpressionSet son en las que nos vamos a centrar para manejar datos procedentes de microarrays.

Hablas de clases y sus instancias (u objetos) es hablar de dos conceptos fundamentales de la Programación Orientada a Objetos. No es el tipo de programación que utiliza R en la mayoría de sus funciones, ni por el que más destaca. Pero sí el que usa en Bioconductor y el adecuado en el tema que nos atañe.

Emplear clases simplifica el proceso y previene errores fáciles de cometer al tratar con datos ómicos, en los que están implicados muchos elementos o partes.

Biobase podría decirse que es el paquete de Bioconductor.

```{r, eval=FALSE}
library(BiocManager)
BiocManager::install("Biobase") # Se instala desde otro repositorio distinto de CRAN
```

```{r}
library(Biobase)
```

Un ES puede crearse "manualmente" de la siguiente manera:

Creamos los elementos por separado y luego se integran. Creemos un dataset "de prueba". Tendremos los siguientes elementos:

-   Matriz de datos (matriz de 30\*10) [Las columnas son cada muestra -- en este tipo de dato no es raro trabajar con las traspuestas]

-   Tabla de covariantes (matriz de 10\*4) -\> las columnas contienen: el identificador de la muestra; el grupo de tratamiento; la edad y el género.

-   Genes Information

-   Información adicional sobre el experimento

```{r}
# Creamos esa matriz extrayendo valores de una distribución normal

expressionValues <- matrix(rnorm(300), nrow = 30)

colnames(expressionValues) <- paste0("sample", 1:10) # concatena 2 vectores tras convertirlos a caracter -> para crear el número de muestra;; después lo asignas al nombre de las columnas

head(expressionValues)

```

$\textbf{Condición que debe cumplirse}$

NOMBRE_COLUMNAS_assayData = NOMBRE_FILAS_phenoData

assayData: el objeto que contiene las expresiones phenoData:el objeto que contiene las covariables

```{r}
targets <- data.frame(sampleNames = paste0("sample",1:10),
group=c(paste0("CTL",1:5),paste0("TR",1:5)),
age = rpois(10, 30),
sex=as.factor(sample(c("Male", "Female"),10,replace=TRUE)),
row.names=1)
head(targets, n=10)

```

```{r}
myGenes <- paste0("gene",1:30)
myInfo=list(myName="Alex Sanchez",
            myLab="Bioinformatics Lab",
            myContact="alex@somemail.com",
            myTitle="Practical Exercise on                             ExpressionSets")
show(myInfo)

```

Hasta aquí hemos creado todos los elementos por separado. **Cada elemento es un slot**

Ahora debemos unirlos:

```{r}
?ExpressionSet
```

Observemos los argumentos obligatorios de la función y los argumentos opcionales

El AssayData "son los únicos datos que deben proporcionarese para crear un ES" --> compone el esqueleto del ES, al que llamamos myES; y sobre el que iremos añadiendo el resto de elementos o slots

```{r}
myES<-ExpressionSet(expressionValues)
class(myES)
show(myES)
```
Para introducir las covariables, que tenemos en el df "targets", debemos usar un objeto intermediario -> la AnnontatedDataFrame

Estas pretenden ser "anotaciones" de cada columna (muestra), contenidas en un df

Esta información se va a guardar en el slot **phenoData**

Info_muestral ("targets") -- AnnotatedDF -- phenoData

```{r}
head(targets) # Aquí tenemos cada muestra en una fila, y las covariables en columnas
```


```{r}
columnDesc <- data.frame(labelDescription= c("Treatment/Control",
"Age at disease onset",
"Sex of patient (Male/Female"))
myAnnotDF <- new("AnnotatedDataFrame", data=targets, varMetadata= columnDesc) # añade a un objeto de CLASE AnnotatedDF la info que previamente hemos creado

show(myAnnotDF)

```
```{r}
# ahora metemos AnnotatedDF al phenoData

phenoData(myES)<- myAnnotDF
```

phenoData -> Covariates -> "anotación sobre las muestras"

featureData (opcional) -> anotaciones sobre los genes (generalmente feature)

```{r}
myES <- ExpressionSet(
  assayData = expressionValues,
  phenoData = myAnnotDF,
  featureNames = myGenes)
) #continuamos añadiendo información

show(myES)


```
Para la información sobre el experimento (opcional), también tenemos un objeto intermedio llamado "MIAME"

Info_muestral ("targets") -- AnnotatedDF -- phenoData

InfoExperiment -- MIAME -- experimentData

```{r}
myDesc <- new("MIAME", name= myInfo[["myName"]],
lab= myInfo[["myLab"]],
contact= myInfo[["myContact"]] ,
title=myInfo[["myTitle"]])


myES <- ExpressionSet(assayData=expressionValues,
phenoData=myAnnotDF,
fetureNames =myGenes,
experimentData = myDesc)

# Continuamos actualizando

```

**MANIPULANDO LOS ES: subsetting; extracción de sus elementos... (consultar pdf)** 

## Exercises

4. Create an ExpressionSet object to contain the data for the example study using the data you have downloaded and used in the first section. That is, adapt the steps taken to creat the ExpressionSet with the toy dataset to create one with the data from the study.

5. Do some subsetting and check the consistency of the results obtained. For example remove some sample from the covariates slot (the phenoData) and see if it is automatically removed from the expression matrix‘.

6. Check that you are able to reproduce the analysis in the first part accessing the components of the object created